【裁判字號】    91,國簡上,1
【裁判日期】    920129
【裁判案由】    國家賠償
【裁判全文】
臺灣基隆地方法院民事判決    九十一年度國簡上字第一號
    上  訴  人  青鳥計程車客運服務有限公司
    法定代理人  甲○○
    訴訟代理人  乙○○
    被  上訴人  基隆市政府
    法定代理人  丙○○
右當事人間請求國家賠償事件，上訴人對於中華民國九十一年九月二十日本院基隆簡
易庭九十一年度基國簡字第一號第一審判決提起上訴，本院第二審合議庭判決如左：
    主      文
原判決關於駁回上訴人後開第二項之訴部分及該部分假執行之聲請，並訴訟費用之裁
判均廢棄。
被上訴人應再給付上訴人新臺幣玖仟壹佰貳拾肆元及自民國九十一年六月七日起至清
償日止，按週年利率百分之五計算之利息。
其餘上訴駁回。
第一審、第二審訴訟費用，由被上訴人負擔十分之四，餘由上訴人負擔。
    事      實
甲、上訴人方面：
一、聲明：
  (一)原判決不利於上訴人部分廢棄。
  (二)被上訴人應再給付上訴人新臺幣﹙下同﹚六萬一千四百八十八元及自民國九十一
    年六月七日起至清償日止，按週年利率百分之五計算之利息。
二、陳述：除與原判決記載相同者，茲予引用外，補稱：
  (一)上訴人擔任互助承保之車牌號碼二Ｎ－一二○號營業小客車﹙下簡稱系爭車輛﹚
    ，因被上訴人道路管理欠缺而毀損，致支出汽車修復費計二十萬九千六百三十元
    ，其中包括修理材料十八萬三千二百三十元、工資二萬三千四百元及拖車費用三
    千元，原審認修理材料為十九萬九千零三十元、烤漆工資為七千六百元，其認定
    事實顯有違誤。
  (二)依行政院所頒固定資產耐用年數表及固定資產折舊率表，係採平均法計算其折舊
    ，系爭車輛為八十八年一月出廠，於八十九年五月四日領照使用，至九十年六月
    十二日肇事受損時止，實際使用之年數為一年一月又八天，依營利事業所得稅查
    核準則第九十五條第六項規定，以一年二月計，並以平均折舊法每年折舊率為三
    分之一計算，則前揭修復費用之折舊額為五萬三千四百四十二元，原審以定率遞
    減法計算折舊，對上訴人並不公平。
三、證據：援用第一審所提出之證據。
乙、被上訴人方面：
    被上訴人未於準備程序及言詞辯論期日到場，惟據其所提書狀之聲明、陳述略以
    ：
一、聲明：上訴駁回。
二、陳述：與原判決記載相同。
三、證據：援用第一審所提出之證據。
    理      由
甲、程序方面：
一、被上訴人經合法通知，未於言詞辯論期日到場，核無民事訴訟法第三百八十六條
    各款所列情形，爰依上訴人之聲請，由其一造辯論而為判決。
二、按當事人依國家賠償法第二條第二項請求賠償者，以該公務員所屬機關為賠償義
    務機關；又依國家賠償法請求損害賠償時，應先以書面向賠償義務機關請求之；
    賠償義務機關拒絕賠償，或自提出請求之日起逾三十日不開始協議，或自開始協
    議之日起逾九十日不成立時，請求權人得提起損害賠償之訴，國家賠償法第九條
    第一項、第十條第一項、第十一條第一項前段分別定有明文。本件上訴人於提起
    本件訴訟以前，業以書面向被上訴人請求損害賠償，並經被上訴人拒絕賠償，有
    被告九十一年五月二十七日（九一）基府秘法字第○四六六○○號函在卷可稽，
    是原告已踐行依國家賠償法請求賠償前之書面請求程序，合先敘明。
乙、得心證之理由一、上訴人起訴主張：訴外人蔡旺秋駕駛訴外人同福汽車行所有，
    由上訴人擔任互助承保之系爭車輛，於民國九十年六月十二日零時二十五分許，
    行經由被上訴人設置及管理之市區道路基隆市五堵區○○○路時，因道路中央破
    損形成積水大坑洞，且天色灰暗未設置路燈及警告標誌，致路過之系爭車輛陷入
    該坑洞後，又為閃避亦撞上該坑洞後跌倒在坑洞前方之機車騎士李翊誠，而擦撞
    右側牆壁，致系爭車輛底盤、變速箱、前保險桿、大燈等汽車零件損壞，支出修
    復費用及拖吊費用合計二十萬九千六百三十元，已由上訴人依互助契約給付理賠
    金予訴外人即車主同福汽車行；又系爭車輛駕駛人蔡旺秋受有修理期間五日之營
    業損失計八千一百七十元，其已將此項營業損失之債權讓與上訴人。上開損害之
    發生係肇因於被上訴人對於公用市區道路管理有欠缺所致，上訴人已向管理機關
    即被上訴人請求賠償而遭拒絕等情，依國家賠償法第三條第一項及民法第三百十
    二條之規定，求為命被上訴人給付二十一萬七千八百元及自九十一年六月七日起
    至清償日止之法定遲延利息之判決（原審就其中一十萬二千八百七十元及其法定
    遲延利息部分，判決上訴人勝訴，未據兩造聲明不服）。
二、被上訴人則以：該道路坑洞係訴外人台灣電力公司基隆營業處（下稱台電基隆營
    業處）所屬人孔蓋週邊混凝土設施破損，被上訴人前於基隆市○○○○道路管制
    協調會報中數次規定並叮囑各管線單位應盡善良管理人之責改善所屬人手孔蓋，
    倘造成路面不平產生行安國賠事件應由各該目的事業單位負全責在案。且被上訴
    人於九十年六月十一日派員巡查道路時已發現該坑洞，並設置警告標誌（二個警
    告三角錐），惟隔日再行勘查該安全設施已遭不明車輛撞離現場，被上訴人確已
    善盡道路主管機關之責，該坑洞實為台電基隆營業處管理欠缺所致，與被上訴人
    無涉。況上訴人所承保之系爭車輛，係因駕駛人蔡旺秋為閃避機車騎士而擦撞右
    側牆壁受損，若非駕駛人蔡旺秋車速過快超過市區道路限速，及未與前方機車保
    持安全車距，應不會造成系爭車輛有上訴人所稱之多處受損，縱認被上訴人須負
    國家賠償責任，上訴人亦與有過失等語，資為抗辯。
三、上訴人主張訴外人蔡旺秋駕駛訴外人同福汽車行所有，由其擔任互助承保之系爭
    車輛，於前揭時、地因道路中央破損形成積水大坑洞，且天色灰暗未設置路燈及
    警告標誌，使路過之系爭車輛陷入該坑洞後，又為閃避亦撞上該坑洞後跌倒在坑
    洞前方之機車騎士李翊誠，而擦撞右側牆壁，致系爭車輛底盤、變速箱、前保險
    桿、大燈等汽車零件損壞之事實，為被上訴人所不爭，並經上訴人提出計程車互
    助契約單、出險報告書、賠款滿意書、行車執照、估價單、北淡汽車救援工作單
    、修車證明書等各一份及車損現場照片五幀在卷可稽，且與原審依職權向基隆市
    警察局第三分局五堵派出所所調閱之車禍處理資料相符，有基隆市警察局第三分
    局九十一年六月十七日基警分三刑字第○九一○○○九二四九號函附工作記錄簿
    一份附卷可稽，堪信為真實。
四、按市區道路之修築、改善及養護，其主管機關為縣（市）政府，市區道路條例第
    四條設有規定；又公有公共設施因設置或管理有欠缺，致人民生命、身體或財產
    受損害者，國家應負損害賠償責任，國家賠償法第三條第一項定有明文。此項國
    家賠償責任，係採無過失主義，即以該公共設施之設置或管理有欠缺，並因此一
    欠缺致人民受有損害為其構成要件，並不以管理機關有過失為必要（最高法院八
    十五年台上字第二七七六號判例）。經查：
  (一)本件系爭地面坑洞，係位於基隆市五堵區○○○路之市區道路中央，長一百五十
    公分、寬八十公分、深達二十公分，經雨後積水，目視難辨其為深陷之窟乙情，
    業經原審調取本院九十年度基國簡字第一號卷附九十年六月十三日「基隆市政府
    工務局工程隊道路、地下道、陸橋查報表：七堵區」之記載核閱屬實，並有上訴
    人提出之修復前相片二幀及被上訴人提出之修復後相片五幀在卷可證，且經證人
    即機車騎士李翊誠及現場處理員警傅從源於原審到庭證稱：「是因為有一個很大
    的坑洞在路中間，而且該處沒有路燈，所以我就撞上坑洞後滑行跌倒在坑洞前方
    ，後方計程車撞到坑洞後為了閃避我而撞上右方的牆壁，原本計程車要載我到醫
    院，但計程車發不動，就打電話給保險公司聯絡警察，我們在現場時警察就來了
    ，警察有量坑洞的長度及寬度：：：」、「當時情形如李翊誠所述情形一樣，且
    現場很黑暗，但是坑洞大小是由交通隊現場測量，並不是由我們所做的」等語明
    確，足徵該處於夜間並無照明設備，在管理單位未以螢光防護設施圍繞上開坑洞
    情形下，一般車輛以常速行經該處，即難免有撞擊底部之危險，況在面臨坑洞前
    方不遠處有機車騎士倒臥在地之狀態，更難苛責駕駛人以捨人身安全而為減少車
    輛損害之措施，顯見系爭車輛所受之損害與上開地面坑洞之存在有相當因果關係
    ，而被上訴人既自承於九十年六月十一日即已查知系爭道路坑洞之存在，且該坑
    洞客觀上足生行經車輛損害之危險，卻未設置完善警告標誌，僅以夜間未能清楚
    提醒行車者注意前方路面狀況之三角錐充數，自難謂無道路管理欠缺之事實，依
    首揭規定，被上訴人即應負國家賠償責任。
  (二)被上訴人雖辯稱系爭坑洞係台電公司所屬人孔因周邊水泥混凝土破損形成坑洞，
    而人孔周邊之保養及維護為台電基隆營業處，且其已設置警告三角錐，自無庸負
    國家賠償責任，並提出內政部八十八年一月二十日台（八八）內營字第八七一一
    ○○一號函為證。查市區道路上之電信、電力等管線之人孔，為埋設於道路範圍
    內管線之附屬設備，非市區道路修例第三條所稱之道路，其保養、維護應由各該
    管線機構負責辦理，固經前揭函示甚明。惟上開函示僅係指出人孔本身非屬道路
    ，故其保養、維護屬各該管線機關，至人孔周邊屬道路範圍內之柏油路面，既非
    人孔本身，自不在前揭函示範圍內，仍應屬道路範圍而由被上訴人負保養、維護
    之責。況系爭地面坑洞長一百五十公分、寬八十公分，業如前述，此坑洞顯已逾
    越人孔周邊範圍而屬道路範圍，則被上訴人就此屬道路範圍之路段自有管理維護
    之義務，被上訴人前揭所辯，實不足採。被上訴人雖復以駕駛人蔡旺秋有超過市
    區限速及未與前車保持安全間距之事實，主張過失相抵，惟其就此等事實既無法
    舉證，僅憑其臆測而遽為上開推斷，亦無理由。
  (三)綜上，被上訴人就系爭車輛之毀損應負國家賠償責任，堪以認定。
五、上訴人已依互助契約給付系爭車輛理賠金予車主即訴外人同福汽車行，又系爭營
    業車駕駛人蔡旺秋已將其營業損失之債權讓與上訴人並由上訴人以訴狀之送達提
    示讓與字據於被上訴人，有上訴人提出之計程車互助契約單、出險報告書、賠款
    滿意書、營業損失債權移轉同意書、債權移轉同意書各一份在卷可稽，則上訴人
    本於民法第三百十二條代位權及同法第二百九十四條第一項債權讓與之規定，依
    國家賠償法第三條之規定請求賠償義務機關即被上訴人負損害賠償責任，自屬有
    據。按負損害賠償責任者，除法律另有規定或契約另有訂定外，應回復他方損害
    發生前之原狀；第一項情形，債權人得請求支付回復原狀所必要之費用，以代回
    復原狀；民法第二百十三條第一項、第三項定有明文。茲就上訴人所得請求之金
    額分列如下：
  (一)汽車修復費部分：
  1.本件被上訴人因管理道路欠缺致系爭車輛撞損，依前開所述，應負賠償責任，然
    依民法第一百九十六條規定請求物被毀損所減少之價額，固得以修復費用為估定
    之標準，但以必要者為限，即修理材料以新品換舊品，應予折舊，至於修理工資
    部分則無折舊問題，應予核實計算。查系爭車輛為八十八年一月出廠，於八十九
    年五月四日領照使用，有汽車使用執照影本可稽，至九十年六月十二日肇事受損
    時止，依營利事業所得稅查核準則第九十五條第六項規定：「固定資產提列折舊
    採用定率遞減法者，以一年為計算單位，其使用期間未滿一年者，按實際使用之
    月數相當於全年之比例計算之，不滿一月者，以一月計」之方法計算結果，實際
    使用之年數為一年一月又八天，應以一年二月計，其汽車及附加零件已有折舊，
    應將折舊部分予以扣除。經核上訴人所提出被上訴人不爭執其真正之冠銍汽車有
    限公司估價單所示，僅「變速箱總成」、「前保桿」、「右大燈」、「右前針」
    四項為零件費用，計十八萬三千二百三十元部分應予拆舊。至品名「前保拆裝」
    、「右前針拆裝」、「右前內規鈑校」、「水箱架校」、「右大燈架校」、「引
    蓋鈑校」、「變速箱拆裝」等七項目計一萬三千八百元，為拆裝、校正工作之費
    用係屬工資部分不列入折舊；又烤漆部分依一般生活法則，該車原廠之板金、烤
    漆在外未有外力衝擊損壞下，斯時並無更新之必要，甚且可使用至上訴人報廢該
    車時止，易言之，板金、烤漆本身並非消耗性之材料，與汽車其他具消耗性之零
    件如輪胎、雨刷、火星塞等須定期更換之性質不同，是本件烤漆部分之費用九千
    六百元，即屬必要之回復原狀費用，亦無庸為折舊之計算。本院依行政院所頒固
    定資產耐用年數表及固定資產折舊率之規定，運輸業用小型車之耐用年數為三年
    ，依定率遞減法每年折舊千分之五百三十六，則上訴人請求之修理費中零件部分
    十八萬三千二百三十元，依上開標準計算折舊額為十萬五千八百零六元（計算方
    法：１８３２３０元×０．５３６＝９８２１１元（１８３２３０–９８２
    １１﹚元×０．５３６×２÷１２＝７５９５元９８２１１元＋７５９５元＝
    １０５８０６元，均元以下四捨五入﹚，扣除折舊後，上訴人所得請求之零件費
    用為七萬七千四百二十四元（000000－000000＝７７４２４），加
    上不應折舊之前揭工資二萬三千四百元（１３８００＋９６００＝２３４００）
    及拖吊費用三千元，合計上訴人汽車修復損失為十萬三千八百二十四元（７７４
    ２４＋２３４００＋３０００＝１０３８２４）。
  2.上訴人雖主張採平均折舊法計算前揭零件折舊額，較為公允等語。惟按所得稅法
    第五十一條規定：「固定資產之折舊方法，以採用平均法、定率遞減法或工作時
    間法為準則：：：」，並未明定三者適用之優先順序，且在損害賠償之案件中前
    揭折舊方法僅係作為法院以為新品換舊品時計算其折舊額之參考，至於新品換舊
    品之折舊額究應採用何種計算方式，乃由法院依個案情形自由裁量權，自無違反
    法令之問題。況系爭車輛係屬營業用小客車，其使用之頻率遠超一般自用小客車
    ，故其相關零件之耗損折舊亦較一般車輛為高，故本院斟酌上情認以採用定率遞
    減法作為系爭車輛零件計算折舊方法為適當。上訴人意旨指摘原審採用平均折舊
    法並不公允，自不足採。
  (二)營業損失部分：系爭車輛經修復需時五日，有上訴人提出之修車證明在卷，被上
    訴人對此亦未爭執，堪信為真實。依上訴人提出之台北市計程車客運商業同業公
    會八十五年八月九日函，計程車每車每日平均營業收入查定額為一千六百三十四
    元，則以此核計上訴人之營業損失為五日之營業收入合計為八千一百七十元（１
    ６３４×５＝８１７０）。
六、綜上所述，上訴人依國家賠償、代位及債權讓與之法律關係，請求被上訴人給付
    十一萬一千九百九十四元及自九十一年六月七日起至清償日止計算之法定遲延利
    息部分，為有理由，應予准許。逾此範圍之請求，為無理由，應予駁回。原審僅
    命被上訴人給付十萬二千八百七十元及其法定遲延利息，而就上開其餘應准許部
    分，為上訴人敗訴敗決，並駁回其假執行之聲請，尚有未洽，上訴人就此部分指
    摘原判決不當，求予廢棄改判，為有理由，爰由本院將此部分予以廢棄改判如主
    文第二項所示。至於逾上開應准許部分，原審為上訴人敗訴之判決，並駁回其假
    執行之聲請，核無違誤，上訴人就此部分指摘原判決不當，求予廢棄改判，為無
    理由，應予駁回。
七、據上論結，本件上訴為一部有理由，一部無理由，依民事訴訟法第三百八十五條
    第一項前段、第四百三十六條之一第三項、第四百五十條、第四百四十九條第一
    項、第七十九條但書，判決如主文。
中      華      民      國    九十二    年      一      月    二十九    日
~B臺灣基隆地方法院民事庭
~B審判長法  官  李木貴
~B      法  官  林金發
~B      法  官  王美婷
右為判決正本係照原本作成。
本件判決不得上訴。
中      華      民      國    九十二    年      一      月     三十     日
~B      書記官  潘端典


司法院資訊處製作；財團法人民間司法改革基金會備份。
